【裁判字號】    94,訴,374
【裁判日期】    950118
【裁判案由】    分割共有物
【裁判全文】
臺灣彰化地方法院民事判決  94年度訴字第374號
原      告  癸○○
訴訟代理人  黃進祥律師
訴訟代理人  江順雄律師
複  代理人  午○○
被      告  亥○
            甲○○
            丙○○
            丁○○
            辰○○
            黃○
            Ａ○○
            宙○○
            乙○○
            玄○○
                        之1
            壬○○
            戌○○
            己○○
                        之1號.
            辛○○
                        之1
            戊○○
                        之8
            庚○○即張秀梅
            丑○○○
            卯○○
            宇○○
            酉○○
            申○○
            寅○○
            子○○
            未○○
            天○○
上列當事人間請求分割共有物事件，本院於民國94年1月4日言詞
辯論終結，判決如下：
    主      文
被告玄○○、壬○○、戌○○、己○○、辛○○、戊○○、庚○○應就被繼承人地○所遺坐落彰化縣彰化市○○段玖壹壹地號、
地目建、面積肆伍零平方公尺土地，應有部分一八分之一，辦理
繼承登記。
被告丑○○○、卯○○、宇○○、酉○○、申○○、寅○○、子
○○、未○○、天○○應就被繼承人巳○○所遺坐落彰化縣彰化
市○○段玖壹壹地號、地目建、面積肆伍零平方公尺土地，應有
部分三六分之三，辦理繼承登記。
兩造所共有坐落彰化縣彰化市○○段玖壹壹地號、地目建、面積
肆伍零平方公尺土地，應予變賣分割，並按如附表所示應有部分
之比例分配價金。
訴訟費用由兩造按附表所示比例分擔。
    事實及理由
一、按訴狀送達後，原告不得將原訴變更或追加他訴。但該訴訟
    標的對於數人必須合一確定時，追加其原非當事人之人為當
    事人，或不甚礙被告之防禦及訴訟之終結者，不在此限。民
    事訴訟法第255條第1項第5款、第7款分別定有明文。又共有
    物之分割，於共有人全體有法律上之利害關係，須共有人全
    體始得為之，故請求分割共有物之訴，屬於民事訴訟法第56
    條第1項所稱訴訟標的，對於共同訴訟之各人必須合一確定
    者（最高法院42年臺上字第318號判例意旨參照）。經查：
    坐落彰化縣彰化市○○段911地號、地目建、面積450平方公
    尺土地（下稱系爭土地）原共有人地○、巳○○分別於民國
    87 年11月12日、91年5月20日死亡，而原告於94年4月21日
    提起本件訴訟當時，地○、巳○○就系爭土地之應有部分應
    分別由被告玄○○、壬○○、戌○○、己○○、辛○○、戊○○、庚○○等7人（下稱被告玄○○等7人）及被告丑○○○、卯○○、宇○○、酉○○、申○○、寅○○、子○○、
    未○○、天○○等9人（下稱被告丑○○○等9人）繼承，此
    有戶籍登記簿謄本、戶籍謄本在卷可稽，足見被告玄○○等
    7人及被告丑○○○等9人於本件訴訟繫屬當時，即為系爭土
    地之共有人。又本件訴訟係分割共有物之訴，其訴訟標的對
    於系爭土地共有人必須合一確定，是以原告於起訴狀送達後
    ，於94年8月5日具狀撤回對被告地○、巳○○之起訴，並追
    加玄○○等7人及丑○○○等9人為被告，以及追加聲明「被
    告玄○○、壬○○、戌○○、己○○、辛○○、戊○○、庚○○應就被繼承人地○所遺坐落彰化縣彰化市○○段911地
    號、地目建、面積450平方公尺土地，應有部分18分之1，辦
    理繼承登記」及「被告丑○○○、卯○○、宇○○、酉○○
    、申○○、寅○○、子○○、未○○、天○○應就被繼承人
    巳○○所遺坐落彰化縣彰化市○○段911地號、地目建、面
    積450平方公尺土地，應有部分36分之3，辦理繼承登記。」
    核與民事訴訟法第255條第1項第5款、第7款規定，並無不合
    ，自應准許。
二、被告玄○○、壬○○、戌○○、己○○、辛○○、戊○○、
    庚○○、亥○、丙○○、丁○○、黃○、Ａ○○、丑○○○
    、卯○○、宇○○、酉○○、申○○、寅○○、子○○、未
    ○○、天○○、宙○○均經合法通知，於言詞辯論期日不到
    場，核無民事訴訟法第 386 條各款所列情形，依原告之聲
    請，由其一造辯論而為判決。
三、原告起訴主張：系爭土地為兩造所共有，應有部分如附表所
    示，系爭土地原共有人地○、巳○○分別於87年11月12日、
    91年5月20日死亡，被告玄○○等7人及被告丑○○○等9人
    為其等繼承人，迄今仍未辦理繼承登記。而系爭土地並無因
    物之使用目的不能分割或契約訂有不分割期限之情形，且兩
    造無法協議分割，爰基於民法第823條第1項、第824條第2項
    之法律規定，請求告玄○○等7人及被告丑○○○等9人分別
    辦理繼承登記；又系爭土地面積不大，惟共有人頗眾，須分
    成12塊，致土地細分無法使用，且被告均不願維持共有，請
    准予變價分割系爭土地等語。並聲明：如主文所示。
四、被告之陳述及聲明：
（一）被告甲○○則以：繼承時有約定土地價值，而各共有人均
      使用自己所占用之土地等語。並聲明：同意分割。
（二）被告乙○○則以：系爭土地在被告吳黃桃父親當時即以抽
      籤決定位置，而其使用系爭土地已有60年等語。並聲明：
      同意分割。
（三）被告辰○○則以：如須支付訴訟費用及給付登記費用予原
      告，則其不同意等語。並聲明：同意分割。
（四）被告玄○○、壬○○、戌○○、己○○、辛○○、戊○○
      、庚○○、亥○、丙○○、丁○○、黃○、Ａ○○、丑○○○、卯○○、宇○○、酉○○、申○○、寅○○、子○○、未○○、天○○、宙○○未於言詞辯論期日到場，亦
      未提出書狀作何聲明或陳述。
五、按分割共有物，性質上為處分行為，依民法第759條規定，
    共有不動產之共有人中有人死亡時，於其繼承人未為繼承登
    記以前，固不得分割共有物，惟於分割共有物訴訟中，原告
    請求該共有人之繼承人辦理繼承登記，並合併對該共有人之
    繼承人及其他共有人為分割共有物之請求，不但符合訴訟經
    濟原則，亦與民法第759條規定之旨趣無違。經查，系爭土
    地原共有人地○、巳○○分別於87年11月12日、91年5月20
    日死亡，被告玄○○等7人及被告丑○○○等9人為其等繼承
    人，迄今仍未辦理繼承登記等情，為兩造所不爭執，並有土
    地登記謄本、戶籍謄本、繼承系統表在卷可稽，應認屬實。
    是以原告於本件分割共有物之訴，合併訴請被告玄○○等7
    人及被告丑○○○等9人應就其被繼承人地○、巳○○所有
    系爭土地，應有部分各18分之1及36分之3，分別辦理繼承登
    記，即屬有據，應予准許。
六、本件原告主張：系爭土地為兩造所共有，應有部分各如附表
    所示，而系爭土地並無因物之使用目的不能分割或契約訂有
    不分割期限之情形，且兩造無法協議分割等語，為到場被告
    所不爭執，並有土地登記謄本、戶籍謄本、繼承系統表附卷
    為證，是以原告依民法第823條第1項、第824條第2項之規定
    ，請求分割系爭土地，於法有據，應予准許。
七、次按共有物之分割方法，法院得因任何共有人之聲請，命為
    以原物分配於各共有人，或變賣共有物，以價金分配於各共
    有人，民法第824條第1項亦有明文；且分割方法如何，應由
    法院斟酌當事人之聲明，共有物之性質、經濟效用及全體共
    有人之利益等公平決定之。又按分割共有物以消滅共有關係
    為目的，其分割方法，除因該土地內部分土地之使用目的不
    能分割，或部分共有人明示就其分得部分，仍願維持共有關
    係外，不得將共有物之一部分歸部分共有人共有，使創設另
    一新共有關係。經查，系爭土地面積僅450平方公尺原由12
    人所共有，分割後須分為12坵塊（被告玄○○等7人及被告
    丑○○○等9人，各僅分得1坵塊），有土地登記謄本在卷可
    按，如以原物分割，分得坵塊面積最大者為原告（應有部分
    為3分之1），有150平方公尺，分得面積最小者為被告丙○○、丁○○（應有部分為36分之1），僅12.5平方公尺，其
    餘被告分得坵塊之面積則介於其間，實已不利供建築或為其
    他使用，原物分割顯有害於經濟上之利用價值；且原告主張
    變價分割，其餘到庭之被告尚無反對變價分割，或提出分割
    方案請求原物分割，足見變價分割亦符合大部分當事人之意
    願；況被告均未明示同意保持共有關係，揆諸前開說明，本
    院自不得逕以原物分割方式，而將系爭土地之某特定部分由
    被告保持共有，而創設新共有關係。從而，本院調查審酌結
    果，認系爭土地以變賣分割之方式為適宜之分割方法，並分
    別按兩造如附表所示之應有部分比例分配價金。
八、訴訟費用負擔之依據：民事訴訟法第78條、第80條之1、第
    85條第1項但書、第2項。
中    華    民    國    95    年    1    月    18    日
                            民事第一庭
                              法  官  吳俊螢
以上正本係照原本作成。
如對判決上訴，應於判決送達後20日內向本院提出上訴狀。
中    華    民    國    95    年    1    月    18    日
                                書記官  林文斌
附表：
┌─────────────┬──────────────┐
│共有人                    │應有部分（訴訟費用負擔比例）│
├─────────────┼──────────────┤
│地○之繼承人－玄○○、張進│公同共有應有部分1/18        │
│福、戌○○、己○○、辛○○│連帶負擔訴訟費用1/18        │
│、戊○○、庚○○          │                            │
├─────────────┼──────────────┤
│亥○                      │1/18                        │
├─────────────┼──────────────┤
│甲○○                    │3/36                        │
├─────────────┼──────────────┤
│癸○○                    │6/18                        │
├─────────────┼──────────────┤
│丙○○                    │1/36                        │
├─────────────┼──────────────┤
│丁○○                    │1/36                        │
├─────────────┼──────────────┤
│辰○○                    │1/18                        │
├─────────────┼──────────────┤
│黃○                      │1/18                        │
├─────────────┼──────────────┤
│Ａ○○                    │1/18                        │
├─────────────┼──────────────┤
│巳○○之繼承人－丑○○○、│公同共有應有部分3/36        │
│、卯○○、宇○○、酉○○、│連帶負擔訴訟費用3/36        │
│申○○、寅○○、子○○、黃│                            │
│國書、天○○              │                            │
├─────────────┼──────────────┤
│宙○○                    │3/36                        │
├─────────────┼──────────────┤
│乙○○                    │3/36                        │
└─────────────┴──────────────┘


司法院資訊處製作；財團法人民間司法改革基金會備份。
